【裁判字號】    88,上易,1836
【裁判日期】    890131
【裁判案由】    詐欺
【裁判全文】
臺灣高等法院臺南分院刑事判決          八十八年度上易字第一八三六號  Ａ
      上  訴  人  臺灣臺南地方法院檢察署檢察官
      上  訴  人
      即  被  告  丁  ○  ○.
      選任辯護人  涂  禎  和
      上  訴  人
      即  被  告  乙  ○  ○
右上訴人因被告詐欺案件，不服臺灣臺南地方法院八十八年度易字第一五四九號，中
華民國八十八年九月九日第一審判決（起訴案號：臺灣臺南地方法院檢察署八十八年
度偵字第一二五八七號），提起上訴，本院判決如左：
      主      文
原判決撤銷。
丁○○、乙○○均無罪。
      理      由
一、公訴意旨略以：丁○○（原名劉寶童）於民國八十四年七月十八日，持其不知情
    之父親劉天平（已經為不起訴處分）名下所有坐落台南縣歸仁鄉○○段三四九五
    地號土地（下稱三四九五地號），以急用為由設定抵押權新台幣（下同）五百萬
    元向丙○借取同額款項，初雙方言明借款期限三個月，屆期劉寶童未依約還款，
    並一再展延清償期間。迄八十五年七月十八日，劉寶童夥同其任職土地代書之妻
    乙○○，共同基於意圖為自己不法利益之犯意聯絡，對丙○訛稱，須出售上開供
    設定抵押權之三四九五地號土地始能得款以償還積欠丙○之債款，要求丙○同意
    先行塗銷上開土地抵押權，並由乙○○出具面額五百萬元之本票一紙交付予丙○
    做為連帶清償保證，使丙○陷於錯誤，乃同意由乙○○辦理上開抵押權塗銷登記
    ；上開抵押權經塗銷後，劉寶童即將土地移轉過戶給林柏宏（售價二千餘萬元）
    ，惟劉寶童並未依約償付債款給丙○，而該乙○○所簽發之償債本票五百萬元屆
    期亦未獲兌付，經丙○質議後，乙○○乃提供另一其補習班房地所在之台南縣歸
    仁鄉○○○段八六六地號土地（下稱八六六地號）及房屋設定第二順位抵押權五
    百萬元予丙○，惟該補習班房地嗣經法院執行拍賣得款八百餘萬元，於扣除銀行
    第一順抵押債權七百萬元及增值稅款已無所剩（銀行之借款利息尚不足受償），
    經丙○追償無著後始知受騙。因認被告等涉有刑法第三百三十九條第二項之詐欺
    得利罪嫌。
二、按犯罪事實應依證據認定之，無證據不得推定其犯罪事實，又不能證明被告犯罪
    者，應為無罪判決之諭知，刑事訴訟法第一百五十四條、第三百零一條第一項前
    段定有明文。所謂犯罪事實之證據，係指足以認定被告確有犯罪行為之積極證據
    而言，該項證據且須適合被告犯罪事實之認定，始得採為斷罪資料，又刑法第三
    百三十九條第一項詐欺罪之成立，以意圖為自己或第三人不法所有，以詐術使人
    將本人或第三人之物交付為要件。所謂以詐術使人交付，必須被詐欺人因其詐術
    而陷於錯誤，若其所用方法，不能認為詐術，亦不致使人陷於錯誤，即不構成該
    罪。有最高法院二十九年上字第三一○五號、四十六年度台上字第二六○號、五
    十三年台上字第二七五○號判例足資參照。
三、公訴意旨認被告等涉有前揭犯行，無非以告訴人之指述為論據。訊據上訴人即被
    告劉寶童、乙○○夫婦二人固對其於右揭時間向告訴人丙○借款並為其在前開三
    四九五地號土地設定抵押權，及分別有簽發本票各一紙提供告訴人資為擔保，嗣
    後為出賣該筆土地請告訴人塗銷抵押權之情事坦承不諱，惟矢口否認有何詐欺犯
    意，並均辯稱渠等是經由告訴人同意而塗銷設定於上開三四九五地號土地之抵押
    權，並已另提供八六六地號土地為告訴人設定抵押權等語。經查：
（一）被告於八十四年七月間持坐落台南縣歸仁鄉○○段三四九五地號土地（下稱三
      四九五地號），設定五百萬元抵押權向丙○借款（利息十萬元），為被告坦承
      如上，惟被告借款後有依約付一年餘的利息給告訴人等情，業據丙○於原審八
      十八年六月二十四日訊問時自承：「（問：被告有否付息予你？）被告確有付
      一年餘的利息給我（每月利息十萬元）」等語，足證被告自八十四年七月十八
      日借款開始至八十五年七月十二日另行設定抵押時，皆持續有繳付利息，每月
      十萬元，且按若無繳利息，告訴人丙○豈同意更改設定再塗銷抵押權之理。又
      借款期限雖定為三個月，然彼此言明只要繳付利息，則可續為延期，是被告於
      三個月期限屆至後，續繳利息而丙○亦無意見，此乃一般借貸習慣，何況被告
      與丙○已有多次借貸經驗，而丙○亦為藉放款收息維生之金主，當為知悉，是
      自難以丙○告訴指稱：被告以急用為由借款，屆期未依約還款，並一再展延清
      償期間，遽認被告有詐欺意圖。
（二）至告訴人復以：被告對告訴人訛稱，須出售上開供設定抵押權之三四九五地號
      土地始能得款以償還積欠丙○之債款，要求丙○同意先行塗銷上開土地抵押權
      ，並由乙○○出具面額五百萬元之本票一紙交付予丙○做為連帶清償保證，使
      丙○陷於錯誤，乃同意由乙○○辦理上開抵押權塗銷登記；上開抵押權經塗銷
      後，劉寶童即將土地移轉過戶給林柏宏（售價二千餘萬元），惟劉寶童並未依
      約償付債款給丙○，而該乙○○所簽發之償債本票五百萬元屆期亦未獲兌付，
      經丙○質議後，乙○○乃提供另一其補習班房地所在之台南縣歸仁鄉○○○段
      八六六地號土地（下稱八六六地號）及房屋設定第二順位抵押權五百萬元予丙
      ○等語云云。惟查：
(1)、被告係先提供八六六地號土地建物予告訴人設定抵押權後，方塗銷三四九五地號
    土地抵押權登記，蓋本件係先於八十五年七月十二日就八六六號土地建物設定五
    百萬元第二順位抵押權後，始於同年月十八日塗銷系爭三四九五地號抵押權登記
    ，有土地登記簿謄本可稽（詳卷附），是告訴人所稱：「經丙○質議後，乙○○
    乃提供另一其補習班房地所在之台南縣歸仁鄉○○○段八六六地號土地（下稱八
    六六地號）及房屋設定第二順位抵押權五百萬元予丙○等語」顯與事實不符。故
    被告丁○○於原審八十八年七月八日訊問時稱：「（問：有無要求告訴人土地塗
    銷後，將土地出售並將價金交付予告訴人？）沒有，塗銷三四九五地號土地抵押
    權，是經告訴人同意的，」等語，尚非無稽。而丙○既係先設定八六六地號土地
    建物抵押權後，始願塗銷系爭三四九五土地抵押權，而原審卻依告訴人之不實指
    述認為先塗銷再設定抵押權登記，誠有誤解。
(2)、復查系爭八六六地號土地及其上建物，因位處歸仁鄉人氣熱絡之圓環市場附近，
    於民國八十五年間，土地價格每坪均值新台幣二十餘萬，業經證人甲○○於本院
    證稱：「於八十五年間即以每坪二十萬元購得三六五地號土地，而三六五地號土
    地對面即是八六六地號土地（系爭土地），八十五年到現在土地價跌很多，大約
    下跌了百分之四十，那地方蓋三層樓鋼筋水泥的房子，每坪造價約四萬五千元，
    」等語，是以上開土地價格每坪二十萬元計算，被告提出之八六六地號土地，面
    積一三七平方公尺，即四一點四四坪，土地價格即有八百二十八萬八千元，另建
    物依原審法院民事執行處建物鑑定書內載建物，合計總面積為四九六點四三平方
    公尺，即一五０點一七坪，以證人甲○○其以建築為業，所稱每坪造價四萬五千
    元計算，建物價格為六百七十五萬八千元（以四萬五千元乘以一五０點一七坪）
    ，此與本件建物經執行拍賣鑑定價格六百六十一萬八千元相近，複以被告乙○○
    當時於該處經營名人文理補習班，硬體部分有辦公室，會議室ＯＡ設備（電腦、
    影印機、監視系統、冷氣機七部、課桌椅數百張及裝璜設計等）價值超過百萬，
    且補習班極具商業契機，故本件八六六地號土地建物價值合計超逾一千五百萬元
    ，至該土地、建物於八十六年下旬經法院執行拍賣雖僅得款八百餘萬元，然係第
    三拍始為拍定，顯係房地產於八十五年迄今景氣低靡所致，告訴人實難以日後房
    地產景氣不佳，致成交價不足償還借款，遽認被告有詐欺犯行，是被告辯稱：告
    訴人丙○憑其多年之借貸抵押經驗，亦鑒於該土地建物有其價值，復經營補習班
    ，乃同意更改設定，渠等並無使用詐術使丙○陷於錯誤等情，亦堪採信。
(3)、又乙○○面額五百萬元本票，到期日載為八十五年七月十八日，而發票日載為八
    十五年九月十八日，到期日反在發票日之前與常理不符，是顯係乙○○將發票日
    與到期日倒置所致，應無疑義，故該本票之發票日應為八十五年七月十八日，而
    三四九五地號土地抵押係於八十五年七月十八日塗銷，兩相對照，被告辯稱該本
    票係丙○辦理塗銷三四九五地號土地抵押權時，以土地為乙○○所有，而要求乙
    ○○簽立本票，應可採信，告訴人指因乙○○開立五百萬元本票未獲兌現，其乃
    要求乙○○另提供八六六地號土地建物供其設定（按八六六號土地建物於八十五
    年七月十二日即已設定），與事實不符。
三、綜上各情相互參酌，被告辯稱絕無詐欺故意，被告事後提供之八六六土地、建物
    ，原足清償丙○之借款，僅因不動產景氣蕭條所致，被告並無施用詐術使告訴人
    陷於錯誤之情事，堪予採信，本件應屬民事糾葛，此外，復查無其他積極證據足
    資認定被告有何詐欺犯行，揆之前引判例，告訴人之指訴與詐欺要件尚有未合。
    原審未予詳加審查，遽為被告論罪科刑之判決，尚有未洽，檢察官上訴意旨，以
    量刑過輕為由，指摘原判決不當，則無理由，被告等上訴意旨，否認犯罪，指摘
    原判決不當，為有理由，自應由本院將原判決關於此部分予以撤銷改判，另為被
    告等無罪之判決。
據上論斷，應依刑事訴訟法第三百六十九條第一項前段、第三百六十四條、第三百零
一條第一項判決如主文。
本案經檢察官王碧霞到庭執行職務。
中    華    民    國      八十九      年      一      月      三十一    日
                                  臺灣高等法院臺南分院刑事第四庭
                                      審判長法官  陳    義    仲
                                            法官  徐    財    福
                                            法官  宋    明    蒼
右正本證明與原本無異。
不得上訴。
                                      法院書記官  余    素    美
中    華    民    國      八十九      年      一      月      三十一    日


司法院資訊處製作；財團法人民間司法改革基金會備份。
